【裁判字號】    91,訴,1257
【裁判日期】    920612
【裁判案由】    護照條例等
【裁判全文】
臺灣臺北地方法院刑事判決                        九十一年度訴字第一二五七號
    公  訴  人  臺灣臺北地方法院檢察署檢察官
    被      告  丙○○
                戊○○
右列被告等因
），本院判決如左：
    主  文
丙○○共同行使偽造關於服務之證書，處有期徒刑陸月，如易科罰金，以佰元折算
壹日，緩刑貳年。偽造「永基企業有限公司在職證明書」上偽造之「林永興」、「永
基企業有限公司」印文各壹枚均沒收。
戊○○共同行使偽造關於服務之證書，處有期徒刑捌月。偽造「永基企業有限公司在
職證明書」上偽造之「林永興」、「永基企業有限公司」印文各壹枚均沒收。
    事  實
一、丙○○於民國九十年四月間在基隆市某電玩店內認識真實姓名不詳自稱「葉明坤
    」之成年男子，「葉明坤」向丙○○訛稱可介紹其至大陸工作，但需交付照片及
    身分證以辦理護照，丙○○信以為真，即將其照片八張及身分證交付「葉明坤」
    辦理護照；嗣於九十年六月十八日「葉明坤」交付丙○○身分證及不詳姓名之大
    陸人士之照片，利用不知情之翔豐旅行社（負責人丁○○）以丙○○之名義，填
    寫中華民國普通護照申請書，代辦中華民國護照，經外交部領事事務局審核後於
    九十年六月十九日核發上貼有不詳姓名大陸地區人士照片之「丙○○」中華民國
    護照（下稱丙○○護照）。「葉明坤」辦妥丙○○護照後即於同年六月底某日在
    基隆市○○路亞諾咖啡店內與丙○○見面，並出示丙○○護照，告知丙○○若同
    意持護照、偽造之在職證明書至美國在臺協會辦理簽證，並攜護照至大陸交其指
    定之大陸地區人士，可得酬金新台幣十五萬元，丙○○誘於重利，竟與「葉明坤
    」基於共同行使偽造特種文書之犯意聯絡，由「葉明坤」先以便條紙書寫「永基
    企業有限公司」（下稱永基公司）所在地、董事長、電話等有關資料，要求丙○
    ○事先背誦，以利聲請簽證時查證之用。嗣「葉明坤」於基隆市內不詳地點偽造
    上有永基公司負責人「林永興」、「永基企業有限公司」之大小印文之「永基公
    司在職證明書」後，即於同年七月五日八時許指派與之有犯意聯絡之戊○○攜帶
    前開丙○○護照、偽造之永基公司在職證明書，駕車在基隆市某處搭載丙○○至
    臺北市○○路○段一三四巷七號「美國在臺協會」辦理簽證，同日十時許戊○○
    在上址美國在臺協會前，將上開文件交與丙○○，並教導丙○○向美國在臺協會
    職員說明係因公司同仁出遊而需辦理赴美簽證。丙○○再持其所開立之富邦銀行
    綜合存款帳戶與所填寫之申請表及上開文件，向美國在臺協會申請入境簽證而行
    使，足生損害於「林永興」、「永基公司」。嗣於同日十二時十分許為美國在臺
    協會職員發現丙○○所持之身分證件上之照片與護照之照片不符，而報警查獲，
    並扣得丙○○護照、偽造永基公司在職證明書、丙○○之富邦銀行存摺等物。
二、案經內政部警政署刑事警察局移送臺灣臺北地方法院檢察署檢察官偵查起訴。
    理  由
一、訊據被告丙○○、戊○○對於右揭行使偽造特種文書犯行，被告丙○○坦承不諱
    ，被告戊○○則矢口否認，辯稱：「阿志」之人叫其交給丙○○一只牛皮紙袋之
    證件，其未打開「阿志」所交付之牛皮紙袋，因其當日要至臺北市○○路附進看
    中古車，所以順道載丙○○至美國在臺協會辦理美簽，到達後因其對辦美簽較熟
    悉所以教丙○○如何辦理，並未行使偽造文書云云。經查：被告等右揭行使偽造
    特種文書犯行，業經被告丙○○於本院調查時供述：「當時被逮捕前一個星期左
    右大概在六月底和葉明坤約在基隆市○○路亞諾咖啡店見面，他拿申請好的護照
    給我看，但是照片不是我，其他資料都是我，我覺得奇怪，我有問他為什麼會這
    樣，他說，事實上要買賣護照，要我過去大陸，將護照交給照片上的人，」、「
    （問便條紙在何時拿到的？）在與葉明坤見面時，交給我的，由他當場書寫。」
    、「（問後來如何認識戊○○？如何交付證件？）七月五日早上七、八點左右，
    先在基隆碰面，當時證件完全都在他（戊○○）身上，我和『葉明坤』在上述時
    間見面時，並沒有將辦好的證件交給我，只是給我看而已。我在基隆與戊○○見
    面時，戊○○說他是『葉明坤』委託的，他告訴我辦理簽證時，要怎麼說，同時
    拿證件給我看，」、「剛開始教我填寫文件，如何排隊，告訴我面試時，如何應
    對，要說是和公司一起出去玩的，」、「（問在職證明何人拿出來的？）『葉明
    坤』寫的。我和戊○○見面時，他（戊○○）拿出來的。」等語明確，卷附永基
    公司在職證明書所蓋公司負責人印文為「林永興」，惟該公司之董事長為孫文蔚
    ，董事中並無林永興其人，本院再函請永基公司查明前開在職證明書之真偽，該
    公司答以：「永基公司已於十餘年前解散，所提出之在職證明書非該公司出具，
    其上大小印文亦非該公司所有」等語，有財團法人金融聯合徵信中心公司董監事
    及經理人名單表、本院函文及公務電話紀錄各一紙在卷可稽。足見被告等行使之
    永基公司在職證明書係偽造者。被告戊○○對於取得丙○○之護照、永基公司在
    職證明書並交付予被告丙○○之事，在偵查中自承：「阿志」所交付之紙袋，其
    有打開看，知道內裝護照等物等語，被告戊○○於本院審理時卻辯稱：未打開牛
    皮紙袋不知內裝何物云云，除與前開供述內容矛盾外，核與被告丙○○上開供詞
    不相符合，本院審理時所辯未打牛皮紙袋云云，應係事後卸責之詞，不足為信。
    永基公司在職證明書係「葉明坤」偽造後供被告丙○○辦理美國簽證之用，已如
    上述，被告戊○○將永基公司在職證明書交付予被告丙○○，並於被告丙○○辦
    理美國簽證時，教導其如何應對、填寫申請書等事項，亦經被告丙○○於警訊、
    偵查及本院調查時供述詳實，被告戊○○與被告丙○○僅係初次見面，如被告戊
    ○○僅係受「阿志」所託，順便交付證件給被告丙○○，並無其他目的，何以被
    告戊○○於交付證件後仍有符合「葉明坤」交付被告丙○○同一目的之其他舉動
    ，被告戊○○所辯各詞，不合常理，被告戊○○所為之行為均在協助被告丙○○
    順利取得美國簽證，其與「葉明坤」間就行使偽造特種文書犯行有犯意聯絡及行
    為分擔。綜上，本件事證明確，被告等犯行堪以認定，應依法論科。
二、按在職證明書係特定人於特定機關任職有關於服務之證書，被告丙○○、戊○○
    偽造永基公司之在職證明書，進而持往美國在臺協會申請簽證而行使，足以生損
    害於他人，核被告等所為，係共犯刑法第二百十六條、第二百十二條之行使偽造
    特種文書罪。被告等偽造在職證明書後進而行使，偽造之低度行為應為行使之高
    度行為所吸收，不另論罪。被告戊○○、被告丙○○及「葉明坤」間就行使偽造
    特種文書間有犯意聯絡及行為分擔，為共同正犯。起訴書雖於事實欄載被告等行
    使偽造永基公司在職證明書之犯行，未論及被告涉犯刑法第二百十六條、第二百
    十二條之行使偽造特種文書罪名，惟業經公訴檢察官於本院審理時補充論述，附
    此敘明。爰審酌被告等貪圖厚利，行使偽造之在職證明書，侵害永基公司及林永
    興之利益，並影響美國在臺協會對入境美國簽證辦理之正確性；被告丙○○係因
    失業而犯罪，且於犯罪後，已經坦承犯行，知所悔改，但被告戊○○利用被告丙
    ○○失業及初入社會思慮不周之機會以之犯罪，於犯罪後又毫無悔改之意等一切
    情狀，分別量處如主文所示之刑，並就被告丙○○部分為易科罰金折算標準之諭
    知，以資懲儆。末查被告丙○○前未曾受有期徒刑以上刑之宣告，有臺灣高等法
    院檢察署刑案記錄簡覆表在卷可稽，因一時失慮致觸犯本案犯行，於犯罪後已經
    悔改，被告丙○○於本次罪刑之宣告後，應無再犯之虞，本院認為前開對其宣告
    之刑以暫不執行為適當，爰宣告緩刑二年，以啟自新。扣案偽造永基公司在職證
    明書一紙係「葉明坤」所偽造，轉由被告戊○○交予被告丙○○，在美國在臺協
    會辦理簽證時，附於聲請表中交由該協會而行使，雖係供犯罪所用之物，惟已經
    交由美國在臺協會，自已非被告所有，不能依刑法第三十八條第一項第二款之規
    定沒收，惟永基公司在職證明書上所偽造「林永興」、「永基企業有限公司」之
    印文各一枚，不論屬於犯人與否，均應依刑法第二百十九條之規定沒收。
三、檢察官於起訴書中載：被告丙○○及戊○○「基於犯意聯絡，先於民國九十年三
    月間，由丙○○交付其身分證及不知名男子之照片予姓名年籍不詳之成年男子『
    葉明坤』，向外交部領事事務局申請辦理『丙○○』（檢察官誤載為曾隆興）護
    照，使領事局承辦人員陷於錯誤，核發護照號碼為000000000號、貼有
    不詳成年男子照片之『曾隆興』護照，足生損害於領事局對於護照核發之管理正
    確性」等情，因認被告等此部分行為係共犯刑法第二百十四條使公務員登載不實
    嫌云云；另載：被告等人「嗣由戊○○於九十年七月五日上午，在臺北市○○路
    ○段一三四巷七號『美國在臺協會』外，提供上開偽造護照、丙○○之存摺、偽
    造之『永基企業有限公司』在職證明（此部分犯行已經論述如前）及相關資料小
    抄予丙○○，再由丙○○向美國在臺協會職員行使前述偽造資料，嗣為美國在臺
    協會職員發現證件資料不符等情，而報警查獲，並起出前述偽造護照、在職證明
    書、存摺等物」等情，因認被告等涉犯護照條例第二十四條第二項、第一項之行
    使偽造護照罪嫌云云。按刑法第二百十四條所謂使公務員登載不實事項於公文書
    罪，須一經他人之聲明或申報，公務員即有登載之義務，並依其所為之聲明或申
    報予以登載，而屬不實之事項者，始足構成，若其所為聲明或申報，公務員尚須
    為實質之審查，以判斷其真實與否，始得為一定之記載者，即非本罪所稱之使公
    務員登載不實，又刑法第二百十條之偽造文書，以無制作權之人冒用他人名義而
    制作該文書為必要，如果行為人對於此種文書，本有制作之權，縱令其不應制作
    而制作，亦無偽造之可言，最高法院七十三年台上字第一七一０號、二十四年上
    字第五四五八號、三十一年上字第二一二四號判例參照。經查，依護照條例第十
    八條第一款之規定申請人有下列情形之一者，主管機關或駐外館處應不予核發護
    照：一、冒用身分，申請資料虛偽不實，或以不法取得、偽造、變造之證件申請
    者。本院傳訊外交部領事事務局護照核發之承辦人乙○○、甲○○到庭作證，乙
    ○○證稱：「通常我們審查，依據程序，申請人申請護照，會填寫申請書，繳納
    身分證等證件，櫃台會核對身分證是否經過塗改變造，之後會到第二關卡，會掃
    瞄護照，做形式上的審查。」、「（問現場人員是否會審查身分證，比對照片，
    櫃台人員是否會去核對身分證及照片？）依據規定要去看。」等語，證人甲○○
    證稱：「我們第一線收件後如果沒有問題的話，我們就會先登錄，再作資格審查
    ，如內容是有無通緝，有無限制出境等事由。之後再作配賦、掃瞄列印、排護照
    ，發照，如果有問題的話，送到二審，調口卡、約談當事人、如果我認為照片不
    符，為確認身分證真偽、再去比對照片是否為本人」等語，足見外交部領事事務
    局就人民申請護照案件，依護照條例第十八條第一款之規定，須就申請人有無冒
    用身分，申請資料虛偽不實等事項為審查外，該局在實際受理案件時，亦設置二
    道審查機制，就申請人所提出之證件資料是否相符及其真正均為審核，必要時並
    可約談當事人，並非一經申請人提出申請，該局即應按申請人所提出之資料為登
    載核發簽證，足見此一審查，為實質審查無疑。檢察官起訴書所載，被告等與「
    葉明坤」共同以被告丙○○之身分證件及不知名大陸地區人士之照片，偽冒為被
    告丙○○，向外交部領事事務局申請中華民國護照之行為，依前開說明，即不構
    成刑法第二百十四條之使公務員登載不實罪。又依護照條例第二條及同法施行細
    則第九條之規定，中華民國護照之核發機關為外交部領事事務局，故被告等人向
    該局申請核發之丙○○護照，係有權機關所核發之護照，雖因該局審核時未能辨
    識丙○○身分證之照片與所交付申辦護照之照片不同，而誤發上貼有不明大陸地
    區人士照片之丙○○護照，但並不因此即使該局所核發之丙○○護照變成偽造之
    護照。被告等人持此一護照，至美國在臺協會辦理簽證，亦不能謂被告等犯有行
    使偽造護照罪，檢察官起訴書所指被告等人共犯前開二罪，均與犯罪構成要件不
    合，不能證明被告犯罪，本院復查無其他積極證據足認被告有前開犯行，本應為
    無罪判決之諭知，惟檢察官認此二罪與前開被告等所犯罪行使偽造特種文書罪有
    裁判上一罪之牽連犯關係，爰不另為無罪之諭知，附此敘明。
據上論斷，應依刑事訴訟法第二百九十九條第一項前段，刑法第二十八條、第二百十
六條、第二百十二條、第四十一條第一項、第七十四條、第二百十九條，罰金罰鍰提
高標準條例第一條、第二條，判決如主文。
本案經檢察官陳清茂到庭執行職務
中    華    民    國      九十二      年      六      月      十二      日
                                      臺灣臺北地方法院刑事第九庭
                                          法  官  王  綽  光
右正本證明與原本無異。
如不服本判決，應於判決送達後十日內，向本院提出上訴狀。
                                          書記官  潘  惠  梅
中    華    民    國      九十二      年      六      月      十三      日
附錄論罪科刑法條：刑法第二百十六條、第二百十二條。
刑法第二百一十六條
 (行使偽造變造或登載不實之文書罪)
行使第二百十條至第二百十五條之文書者，依偽造、變造文書或登載不實事項或使登
載不實事項之規定處斷。
刑法第二百一十二條
 (偽造變造特種文書罪)
偽造、變造護照、旅券、免許證、特許證及關於品行、能力服務或其他相類之證書、
介紹書，足以生損害於公眾或他人者，處一年以下有期徒刑、拘役或三百元以下罰金
。


司法院資訊處製作；財團法人民間司法改革基金會備份。
